【裁判字號】    95,上,187
【裁判日期】    951211
【裁判案由】    損害賠償
【裁判全文】
臺灣高等法院臺中分院民事判決  95年度上字第187號
上  訴  人
即被上訴人  項全機械有限公司
法定代理人  甲○○
訴訟代理人  張皓帆律師
被上訴人
即上訴人    丙○○
訴訟代理人  尤雯雯律師
複 代理 人    乙○○
上列當事人間損害賠償事件，兩造對於中華民國95年 3月21日台
灣彰化地方法院93年度訴字第52號第一審判決均提起上訴，本院
於95年11月22日言詞辯論終結，判決如下：
    主      文
兩造上訴均駁回。
第二審訴訟費用由兩造各自負擔。
    事實與理由
一、上訴人即被上訴人項全機械有限公司（以下稱項全公司）起
    訴主張：
  (一)被上訴人即上訴人丙○○（以下稱丙○○）自民國（以下同
    ）88年3月1日起至同年12月31日止，受項全公司聘任擔任經
    理職務，負責業務開發、接洽訂單、客戶機械維修、調配工
    程、監督工人等業務，詎丙○○於任職期間並未克盡其職，
    反而圖謀其個人私利，以不正當方法導致項全公司受有下列
    損失：丙○○於88年 9月初向項全公司表示欲前往馬來西
    亞爭取訂單，項全公司不疑有他，遂為丙○○辦理出國事宜
    並支付出國差旅費用，詎丙○○竟夥同毫無機械背景之康坤
    潭至馬來西亞新潮手藝中心，蠱惑項全公司客戶劉錦榮向康
    坤潭訂購2部十二錠編織機，致項全公司損失販賣2部十二錠
    編織機之預期可得利益，以項全公司嗣後與劉錦榮買賣十二
    錠編織機每部美金7800元，每部成本約百分之五十計算，項
    全公司損失約新台幣（下同）26萬5200元（以 1美元兌換34
    元新台幣計算）。丙○○曾介紹瑞興電線有限公司（下稱
    瑞興公司）向項全公司訂購各式編織機，詎於瑞興公司欲再
    行訂購玻璃纖維編織機時，丙○○竟於88年12月13日以啟廣
    機械股份有限公司（下稱啟廣公司）名義，與瑞興公司訂立
    10部玻璃纖維編織機之買賣契約，總價為 194萬元，致項全
    公司損失10部玻璃纖維編織機之訂單，以項全公司售與他人
    每部為22萬元，每部成本為11萬元計算，項全公司共損失11
    0萬元之利益。項全公司客戶胡肇忠向項全公司購買30 部
    銅線編織機，項全公司交付之編織機未符要求，雖胡肇忠向
    丙○○反應，惟丙○○並未向公司反應，又故意不為機器之
    修正、調整，致胡肇忠遲延給付項全公司尾款300萬元達1年
    之久，以法定利率年息百分之五計算，項全公司計損失利息
    15萬元。丙○○於其仍任職項全公司之88年12月間，私下
    以其個人名義出售5部美式三頭導軸機予胡肇忠，獲取胡肇
    忠交付之60萬元，致項全公司喪失出售5部美式三頭導軸機
    之機會，以項全公司售與他人每部14萬元，每部成本7萬
    1119元計算，項全公司共損失34萬9405元。綜上，項全公司
    損失合計為186萬4605元。
  (二)證人胡肇忠於本件刑事案件偵查中證稱：「…但尾款二百多
    萬（元）我沒給他，因機器出了一些問題，完全沒照我意見
    改良，但被告（丙○○）將責任推到告訴人（項全公司）身
    上…」，另於刑事第一審審理時證稱：「我買30部的時侯，
    先付陸拾萬訂金，…修了大概有半年，…甲○○本來找我收
    尾款，我告訴他機器有問題，他看了之後，他說有派丙○○
    及師傅來處理，他們沒有處理。之後我自己送桃園的邱榮謙
    修改，再由甲○○照已經修改完成的機器修改，全部修改完
    畢後，我再付尾款。」，「大概過了半年才開始開票付尾款
    …」、「（問：丙○○是否有跟你說為何維修不好？）有，
    他說他有反應給甲○○，但是甲○○說如果要如此修理，成
    本會比較高，他的意思應該是要如此修理，但是老闆不要。
    」足見丙○○以故意不處理機器維修方式，致胡肇忠拒付尾
    款300萬元達1年，致令項全公司財務困難而受有損害，其損
    害計算為以法定利率年利率百分之五計算之利息。
  (三)丙○○係項全公司之經理人，竟為自己或康坤潭或啟廣公司
    經營與項全公司同類機械生產、製造、銷售之業務，項全公
    司自得援引民法第563條之規定，請求丙○○將其因競業行
    為所得之利益作為損害賠償。又丙○○擔任項全公司業務經
    理期間，與項全公司間係屬有償委任關係，不思為上訴人公
    司爭取業務，反為自己或他人之利益將客戶訂單轉與他人，
    其行為已違反委任契約受任人之給付本旨，項全公司爰依民
    法第227條之規定，向丙○○請求損害賠償。又丙○○受雇
    於項全公司擔任業務經理乙職領取報酬，乃在為項全公司處
    理銷售訂單之業務，而項全公司以銷售編織機、導軸機等機
    械，獲取利潤為其生存之關鍵，惟丙○○卻利用職務之便，
    獲得客戶訂約機會，私自截取訂單為其所有，進而謀取其個
    人銷售機械之報酬，其行為足以侵蝕項全公司之根基，使項
    全公司蒙受重大損失，而為現代工商業社會所不能容許，其
    背信罪嫌亦經本院刑事有罪判決（94年度上易字第1162號）
    在案。丙○○以故意侵害項全公司與客戶訂約之權，係屬不
    法侵害項全公司之權利，丙○○之行為顯係故意以背於善良
    風俗之方法加損害於項全公司，又丙○○之背信行為乃違反
    保護他人法律之行為，是項全公司援依民法第184條之規定
    請求丙○○賠償項全公司所受損害及所失利益。並聲明(一)原
    判決不利於項全公司之部分廢棄。(二)上開廢棄部分，丙○○
    應再給付項全公司69萬1000元，及自93年1月24日起至清償
    日止，按年息百分之五計算之利息。
二、丙○○則以：
  (一)項全公司雖稱丙○○偕同康坤潭前往馬來西亞拜訪劉錦榮，
    蠱惑劉錦榮向康坤潭訂購二部十二錠編織機，致項全公司受
    有損害。然丙○○與訴外人劉錦榮及康坤潭皆互不認識，係
    經由項全公司負責人甲○○介紹而認識；且丙○○係受項全
    公司指示至馬來西亞出差並受甲○○委託與康坤潭同行；而
    劉錦榮欲向何人購買編織機，此乃劉錦榮之權，與丙○○有
    何相干，且此買賣（劉錦榮向康坤潭訂購二部十二錠編織機
    ）是否為真，丙○○亦不知情，上訴人應就此負舉證之責，
    但迄今項全公司就此買賣是否存在皆未盡舉證之責。
  (二)瑞興公司急欲購買玻璃編織機，該公司經理蔡清風向丙○○
    詢問生產工廠，因當時項全公司並無生產玻璃編織機，丙○
    ○於是向啟廣公司負責人謝正一詢問，謝正一表示他可以開
    發，丙○○向蔡清風表達時，蔡清風要求丙○○於合約書上
    簽名，以便其可以交差，丙○○始於合約書上簽名，後來因
    謝正一未開發完成，無法交貨，瑞興公司亦不願購買，合約
    並未履行，項全公司自無任何損害可言。
  (三)項全公司又稱賣給胡肇忠的三十部銅線編織機，因產品瑕疵
    ，丙○○故意隱瞞致使胡肇忠不願給付尾款。然證人胡肇忠
    遲延給付貨款予項全公司乃係因項全公司所交付之機械有瑕
    疵，胡肇忠於機械尚未修繕完畢前，本即有扣款權利，此與
    丙○○有何關係。且胡肇忠向項全公司購買機械之合約中本
    即已約定項全公司所交付之機械須無瑕疵，胡肇忠才付款，
    此係屬物之瑕疵擔保責任，胡肇忠遲延付款是其行使買受人
    權利，與丙○○有無善盡修繕責任，兩者間並無因果關係，
    豈能將他人不給付尾款之責任歸責予丙○○。至胡肇忠向丙
    ○○購買5部美式三頭導軸機，係於89年1月24日，當時丙○
    ○已自項全公司處離職，本買賣契約與項全公司無關，項全
    公司自不得以其權利受損或丙○○違反委任義務為由請求賠
    償。
  (四)項全公司謂丙○○任職時與他人簽訂契約造成其損害，應舉
    證證明損害何在，且須證明丙○○行為與損害間有因果關係
    。又丙○○職稱雖為經理，但丙○○須依項全公司指示從事
    職務行為，並無自行決定或裁量權利，兩造間應為僱傭關係
    ，丙○○自不受競業禁止規定之拘束，項全公司不得對丙○
    ○行使介入權。此外項全公司並未明確指出丙○○何以違反
    給付本旨，含糊其詞並無理由。至於兩造間究竟係僱傭或委
    任關係，因丙○○係受項全公司指示從事業務工作，並無任
    何裁量權，應係僱傭關係無誤等語置辯。並聲明(一)原判決不
    利於丙○○部分廢棄。(二)上開廢棄部分，項全公司在第一審
    之訴駁回。
三、本件上訴人即被上訴人項全公司之法定代理人已於94年11月
    21日原審辯論終結前由何建霖變更為甲○○，有公司變更登
    記表可考（見本院卷第43～45頁），茲據甲○○於95年7月
    24日本審訴訟程序中具狀聲明承受訴訟，並由原審法院裁定
    由甲○○承受為項全公司法定代理人續行訴訟（見本院卷第
    63頁），合先敘明。
四、經查，兩造間主要之爭點為：
  (一)有關丙○○任職於項全公司期間，其與項全公司間之法律關
    係究係委任或僱傭關係？
  (二)項全公司損害賠償之請求有無理由？茲分述理由如下：
  (一)有關丙○○任職於項全公司期間，其與項全公司間之法律關
    係究係委任或僱傭關係？
    按稱經理人者，謂由商號之授權，為其管理事務及簽名之人
    ，為民法第553條第1項所明定，經理人既係受商號之委任，
    為商號處理一定事務之人，而非僅為商號服勞務，故商號與
    經理人間之關係為委任關係，而非僱傭關係（最高法院85
     年度台上字第3056號判決參照）。查項全公司主張丙○○自
    88年3月1日起至同年12月31日止，任職於項全公司擔任經理
    一職之事實，為丙○○所自認；丙○○雖辯稱其係受項全公
    司指示從事業務工作，並無任何裁量權，故其與項全公司間
    之法律關係應係僱傭關係，非委任關係云云。惟丙○○任職
    於項全公司之時間雖短，然於任職期間卻曾獨自代表公司出
    國與客戶接洽業務，亦曾開除公司員工，證人即項全公司現
    任經理蔡坤錫於原審曾證稱：「（法官問：88年底葉炳坤，
    是否有被公司開除？）葉炳坤是被丙○○開除的，為何被開
    除我不清楚，那時候丙○○是擔任業務經理，葉炳坤是組裝
    技術員。…（法官問：經理可以開除員工嗎？）我現在是經
    理，公司有授權給我可以開除員工，但是開除之後，要向公
    司報告。」等語（參原審卷第105頁），以上事實且為丙○
    ○所不爭執，故項全公司主張丙○○係公司之經理人，應為
    屬實；是依上述實務見解，丙○○任職於項全公司期間其與
    公司間之法律關係應係委任關係無疑。
  (二)項全公司損害賠償之請求有無理由：
    1.項全公司主張，丙○○以啟廣公司名義與瑞興公司簽約買
      賣10部玻璃纖維編織機之事實，業據項全公司提出訂購機
      械合約書影本一紙為證（參原審卷第17頁），丙○○亦承
      認確於上開合約書上簽名，但辯稱只是為讓瑞興公司經理
      蔡清風得以向公司交差云云。惟查上開合約書就交易之細
      節記載甚明，顯非虛構之交易，況訂約雙方如無買賣真意
      ，蔡清風如何向公司交差？丙○○所辯有違常情。又合約
      書賣方啟廣公司僅有丙○○簽名，證人即啟廣公司負責人
      謝正一於原審亦證稱：「（法官：你之前是否有在項全公
      司上班？）有的，我離開項全公司已經五、六年，因為我
      想換環境才離職，我離開之後一年左右，才設立啟廣公司
      ，負責人是我太太陳明珠，實際上是我在做的，丙○○並
      沒有跟我一起工作，他也不是啟廣公司的股東，我設立啟
      廣公司不是丙○○叫我設立的，丙○○並沒有煽惑我設立
      ，完全是我自己的意思。（法官：你有無跟瑞興公司生意
      往來？）沒有。（法官：啟廣公司有無賣編織機十套給瑞
      興公司？）沒有，但是我有做編織機，啟廣公司做一年就
      停業。」（參原審卷第55、56頁）。足證啟廣公司並未出
      售10部玻璃纖維編織機予瑞興公司屬實，上開合約書應係
      丙○○以啟廣公司名義與瑞興公司簽訂，是項全公司前開
      主張之事實，堪予採信。至嗣後雖因丙○○就買賣標的玻
      璃纖維編織機未開發完成，以致無法交貨，瑞興公司因而
      亦不願購買，合約並未履行，然項全公司因為喪失訂單所
      受損害業已造成，丙○○抗辯項全公司此部分未受損害自
      無可採。
    2.項全公司另主張，丙○○於仍任職項全公司經理期間，以
      其私人名義出售5部美式三頭導軸機予胡肇忠，並收受價
      金60萬元之事實，已據丙○○自承確以60萬元價格出售5
      部美式三頭導軸機予胡肇忠，丙○○僅否認出售時間係其
      任職項全公司經理期間，並抗辯稱胡肇忠係於89年1月24
      日向丙○○訂購，當時伊已從項全公司離職云云。惟查證
      人胡肇忠於原審證稱：「（法官：你是否廣德公司負責人
      ？）廣德不是公司，只是個商店的名稱，我是負責人，在
      89 年正式登記為益佶泰機械有限公司。（法官：88年11
      月間，你是否向啟廣公司購買五台美式導軸機？）時間我
      忘記了，但是在丙○○擔任項全公司經理時，我有向項全
      公司購買三十部的編織機，是由丙○○跟我談的，後來有
      送十部來用，到丙○○快要從項全公司離職之前，我有向
      項全公司買了五部的導軸機，也是跟丙○○談的，我是交
      給丙○○一部美式導軸機，由他仿造五部導軸機賣給我，
      後來5部導軸機有交付，那時候啟廣公司還沒有成立，我
      是將5部導軸機的價金60萬元用支票交給丙○○。（法官
      ：提示原告證物二〔指胡肇忠聲明其向丙○○訂購之5台
      美式導軸機全部貨款已與丙○○結清之聲明書，參原審卷
      第15頁〕，上面「胡肇忠」名字，是否你簽的？）是我簽
      的沒錯。（法官：88年11月下旬，你是否交一部美式導軸
      機給丙○○？）有的，這是在買5部導軸機之前，我有交1
      部美式導軸機給丙○○，由他仿造五部導軸機給我，其他
      如前面所述。（法官：你到底是向項全公司或向丙○○買
      美式導軸機？）我無法釐清，因為沒有正式合約，但是談
      是跟丙○○談的。」等語（參原審卷第100、101頁）。是
      證人胡肇忠向丙○○購買5部美式三頭導軸機時，既是與
      丙○○簽約，買賣價金又是給付丙○○，而丙○○當時雖
      然還在項全公司任職，然並未讓項全公司知悉該買賣事實
      ，是項全公司稱丙○○於仍任職公司經理期間，以其私人
      名義出售5部美式三頭導軸機予胡肇忠，並收受價金60萬
      元，應為屬實，丙○○所辯，不足採信。
    3.項全公司再稱，丙○○偕同康坤潭前往馬來西亞拜訪項全
      公司客戶劉錦榮，並使劉錦榮向康坤潭訂購二部十二錠編
      織機云云，然為丙○○所否認。項全公司雖提出劉錦榮之
      傳真函為證（參原審卷第13頁），然丙○○否認其為真正
      ，且稱其係受項全公司指派前往馬來西亞，並非自行前往
      云云。查上開項全公司所提出之傳真函為私文書，項全公
      司迄未另提其他事證以實其說，復未舉證證明上開傳真函
      為真正，則上開傳真函自不足以作為不利丙○○之證據，
      應認項全公司上開主張為無理由。
    4.項全公司又稱，胡肇忠向項全公司購買30部銅線編織機，
      項全公司交付之編織機未符要求，雖胡肇忠向丙○○反應
      ，但丙○○故意隱瞞客戶胡肇忠反應之問題，又不為機器
      必要之處理、維修，致胡肇忠遲延給付項全公司尾款300
      萬元達1年之久，以法定利率年息百分之五計算，項全公
      司計損失利息15萬元。惟此亦為丙○○所否認，證人胡肇
      忠於原審雖證稱：「這30部機械的試機、維修，是由丙○
      ○及項全公司的職員來處理的，因為當時10部機械送過來
      不能用，丙○○來修理，我說機械有問題，要修到好我才
      要付尾款，我有說要如何修，但是丙○○說老闆說這樣修
      成本太高，就遲遲沒有來修，丙○○說如果沒有修好就不
      要付款，後來老闆娘有來收錢，我就修好一部，要他們將
      其餘的編織機帶回去照這一部修理，後來就有修好。」等
      語（參原審卷第101頁）。（法官：你不付尾款，到底是
      機械有瑕疵，還是受了丙○○跟你說沒有修好就不要付款
      的影響？）丙○○有跟我說修不好本來就不用付錢，我認
      為本來道理就是這樣，直到老闆娘來收錢，我才跟老闆娘
      說機械一直沒有修好，我怎麼付尾款，之後甲○○自己來
      處理，將機械帶回去修理，修好之後我就付尾款二百多萬
      元。（法官：丙○○有沒有跟你說，項全公司的維修技術
      不好？）三十部的編織機沒有符合我要求的材質，我跟丙
      ○○反應，丙○○就說甲○○的做事方式就是這樣子。（
      法官：88年你有跟項全公司買三百部銅線編織機？）我有
      向丙○○說過要買三百部的銅線編織機，訂單先下六十部
      ，但是送來的十部就有問題，我就買三十部，其餘的我就
      切斷不買，是因為機械有瑕疵，我才其餘的不買了。（法
      官：甲○○有無說過，丙○○沒有把你的問題反應給他？
      ）有的。」等語（參原審卷第101至103頁）。惟由證人胡
      肇忠之上述證詞並無法證明丙○○有故意隱瞞胡肇忠所反
      應之問題，未向項全公司報告，胡肇忠雖表示甲○○有說
      過，丙○○沒有把問題反應給他，然此並非證人親身見聞
      之事。又據證人胡肇忠證稱是其自行修復一部機器，要項
      全公司照樣修理，以後才修好；依其上開證詞亦不足以證
      明丙○○有能力將機器修復而故不為修復。此外項全公司
      並未舉其他證據足資證明丙○○故意隱瞞客戶反應，不為
      機器必要之修復，原審因而認定項全公司之主張為無理由
      ，尚非無據。
五、按經理人或代辦商，非得其商號之允許，不得為自己或第三
    人經營與其所辦理之同類事業，亦不得為同類事業公司無限
    責任之股東。經理人或代辦商，有違反前條規定之行為時，
    其商號得請求因其行為所得之利益，作為損害賠償。因可歸
    責於債務人之事由，致為不完全給付者，債權人得依關於給
    付遲延或給付不能之規定行使其權利。因不完全給付而生前
    項以外之損害者，債權人並得請求賠償。因故意或過失，不
    法侵害他人之權利者，負損害賠償責任。故意以背於善良風
    俗之方法，加損害於他人者亦同。民法第562條、第563條第
    1項、第227條、第184條第1項分別定有明文。如前所述，丙
    ○○確於任職項全公司期間，有以啟廣公司之名義與瑞興公
    司訂立10部玻璃纖維編織機買賣合約，及自行仿製5台美式
    三頭導軸機，以60萬元賣予胡肇忠。丙○○為項全公司經理
    人，雙方為有償委任關係，丙○○自應盡善良管理人之注意
    義務為項全公司處理事務，其上開行為為圖私利，已致使項
    全公司喪失訂約之機會，足生損害於項全公司，自有違背債
    務本旨，不為完全之給付，且係故意以背於善良風俗之方法
    ，加損害於項全公司，同時又違反經理人競業禁止之規定。
    從而項全公司主張依不完全給付、侵權行為及違反經理人競
    業禁止規定之法律關係請求丙○○賠償，自屬有據。茲就丙
    ○○應賠償項全公司之金額，分別計算如下：
  (一)丙○○與瑞興公司訂約出售10部玻璃纖維編織機，雙方約定
    之價格為194萬元，項全公司雖主張應以其定價每部22萬元
    計算損失，惟定價並不當然為實際之售價，項全公司亦不能
    舉證證明當時瑞興公司願以每部22萬元之價格購買，是原審
    認應以丙○○實際售價每部19萬4000元計算項全公司所失利
    益，應屬適當；另每部玻璃纖維編織機之成本原審經兩造同
    意以華聲企業發展鑑定顧問有限公司鑑定之12萬7600元計算
    （參附卷鑑定報告書），則此部分項全公司所失利益為66萬
    4000元【計算式：（194000元－127600元）×10部＝664000
    元】。
  (二)丙○○以60萬元出售5部美式三頭導軸機予胡肇忠部分，項
    全公司雖主張應以其定價每部14萬元計算損失，惟定價並不
    當然為實際之售價，已如前述，項全公司亦不能舉證證明當
    時胡肇忠願以每部14萬元之價格購買5部美式三頭導軸機，
    是原審認應以丙○○實際售價每部12萬元計算項全公司所失
    利益，應屬適當；因每部美式三頭導軸機之成本兩造同意以
    項全公司主張之7萬1119元計算（參原審卷第225頁），則此
    部分項全公司所失利益為24萬4405元【（120000元－71119
    元）×5部＝244405元】。
六、綜上所述，項全公司依民法第563條第1項、同法第227條第1
    項與同法第184條第1項後段之規定，請求丙○○應給付其90
    萬8405元【計算式：664000元＋244405元＝908405元】，為
    有理由，應予准許，逾此所為請求，為無理由，應予駁回。
    原審判命丙○○應給付項全公司90萬8405元，而駁回項全公
    司其餘損害金之請求，並依兩造之聲請准就項全公司勝訴部
    分供擔保後，得為假執行或免假執行之宣告，經核於法並無
    違誤。兩造各就其敗訴部分上訴，指摘原判決不當求予廢棄
    ，均應認為無理由予以駁回。
七、本件事證已臻明確，兩造其餘主張及舉證，與本件判決結果
    無涉，毋庸一一審酌，併予敘明。
八、據上論結，本件兩造之上訴均為無理由，依民事訴訟法第
    449 條第1項、第78條，判決如主文。
中    華    民    國    95    年    12    月    11    日
                  民事第五庭審判長法  官  黃水通
                                  法  官  鄭金龍
                                  法  官  古金男
以上正本係照原本作成。
不得上訴。
                                  書記官  鄭舜祐
中    華    民    國    95    年    12    月    11    日
                                                      Ｖ


司法院資訊處製作；財團法人民間司法改革基金會備份。
